最高法院刑事判決　　　　　　　　　　　　　　　九十三年度台上字第四九八八號
　　上　訴　人　乙○○
　　　　　　　　甲○○
右上訴人等因常業詐欺案件，不服台灣高等法院台南分院中華民國九十年六月七日第
二審更審判決（八十九年度上更(一)字第五三五號，起訴案號：台灣台南地方法院檢察
署八十六年度偵字第一０四三三號、營偵字第一九一九號），提起上訴，本院判決如
左：
    主  文
原判決撤銷，發回台灣高等法院台南分院。
    理  由
本件原判決認定(一)、上訴人乙○○曾於民國八十四年間因過失致死案件，經台灣台南
地方法院判處有期徒刑四月、緩刑二年，於緩刑期間猶不知悔改。復與林再發、陳美
珍（另案審理）及王姓不詳年籍之成年男子，共同基於意圖為自己不法所有概括犯意
之聯絡，自八十五年十月間起，連續在台南市○○路○段二九六巷十五號，以林再發
經營之鴻益法律代書事務所為幌子，並利用經營姿涵服飾專賣店之陳美珍所提供之信
用卡刷卡端末機（號碼：00000000號）及空白信用卡簽帳單，及自八十六年
五月間起利用乙○○取自該王姓男子之以可加百貨精品有限公司名義向發行信用卡之
銀行所申請使用之刷卡機，以俗稱「假消費、真刷卡」之方式，貸放金錢與持有信用
卡且急需款項之不特定人。其營業方式為由林再發招攬謝佩蓉等不特定借款客戶，趁
其急迫需用金錢時，於其實際上並未購物之情況下，以刷卡金額新台幣（下同）每萬
元，預扣利息一千三百元之方式，貸放金額與刷卡之急需現款之客戶，即收取月息約
五十二分之與原本顯不相當之重利，渠等復據上開客戶不實刷卡消費紀錄所簽具之不
實簽帳單，登載於渠等業務上所作成之請款單上，持向聯合信用卡處理中心及發卡銀
行請款，使聯合信用卡處理中心及發卡銀行陷於錯誤而如數付款，足生損害於上開中
心及各發卡銀行，渠等並以此為常業，以姿涵服飾專賣店、可加百貨精品有限公司名
義前後總計放款金額分別高達三百四十六萬八千零九十元（乙○○參與至八十六年八
月十二日與黃啟禎一起被查獲止部分為三百萬三千一百十二元）、五百六十四萬三千
七百九十元（刷卡日期、刷卡卡號、刷卡金額詳如原判決附表︽下稱附表︾一、二）
。嗣經台南縣警察局查獲上情，並在台南市○○路○段二九六巷十五號林再發住處扣
得如附表五所列等物。(二)、乙○○復承前概括犯意，與黃啟禎（已判刑確定）、上訴
人甲○○、王姓不詳姓名成年男子，共同基於意圖為自己不法所有概括犯意之聯絡，
自八十六年五月間起，利用可加百貨精品有限公司、加泰汽車材料行、名雅精品服飾
店等商號名義向發行信用卡之銀行所申請使用之刷卡機，以俗稱「假消費、真刷卡」
之方式，貸放金錢與持有上開行號特約信用卡且急需款項之不特定人。其營業方式為
在中華日報上刊登代辦借款手續之廣告，以（０六）0000000號、及0000
000000號等電話為聯絡，甲○○（自八十六年七月初起參與）負責接聽電話，
招攬王立偉、林益偉等不特定借款客戶，趁其急迫需用金錢時，於其實際上並未購物
之情況下，以刷卡金額每萬元，預扣利息一千至一千三百元之方式貸放金額與刷卡之
急需現款者，即收取月息三十分之與原本顯不相當之重利，渠等復據以上開客戶不實
刷卡消費紀錄所簽具之不實簽帳單，登載於渠等業務上所作成之請款單上，持向聯合
信用卡處理中心及發卡銀行請款，使聯合信用卡處理中心及發卡銀行陷於錯誤而如數
付款，足生損害於上開中心及各發卡銀行，渠等並以此為常業，總計放款金額依序分
別為五百六十四萬三千七百九十元、一百十七萬五千零五十元、一百六十三萬六千七
百八十一元（刷卡日期、刷卡卡號、刷卡金額詳如附表二、三、四）。嗣經台南縣警
察局於八十六年八月十二日下午二時十分查獲上情，並在台南市○○街五十六巷一一
一弄甲○○住處扣得如附表六所列等物；繼於同日下午四時，在台南市○○路○段四
十一巷一號黃啟禎住處查扣如附表七所列等物等情，因而撤銷第一審關於上訴人乙○
○、甲○○二人（下稱上訴人二人）部分之判決，改判仍依牽連犯規定，從一重論處
其二人常業詐欺罪刑，固非無見。
惟查：(一)刑法第三百四十條之常業詐欺罪，已於八十八年二月三日修正公布，提高法
定罰金刑之數額（由原定「得併科五千元以下罰金」，提高為「得併科五萬元以下罰
金」），原判決認定上訴人二人前揭常業詐欺犯行，犯罪時間為八十六年八月十二日
前，其二人行為後法律已有變更，原審於九十年六月七日為判決時，竟漏未依刑法第
二條第一項但書規定，為新、舊法律之比較適用，其判決顯難認為適法。(二)犯罪事實
應依證據認定之，無證據不得認定犯罪事實，刑事訴訟法第一百五十四條第二項定有
明文。上訴人二人於偵審中雖供認有右揭以「假消費、真刷卡」之方式，貸放金錢與
持有信用卡且急需款項之不特定人，而收取高額利息之事實，惟否認有詐欺犯行，辯
稱並無常業詐欺犯行等語。縱認以「假消費、真刷卡」方式向上訴人二人以重利貸借
金錢之人，其中確有部分人於刷卡時即無清償刷卡金額之意思，亦即有向發卡銀行詐
欺取財之意圖，亦必先查明上訴人二人與渠等有該詐欺取財之犯意聯絡，始能論定上
訴人二人詐欺犯行。原審未予詳查並明所依憑之證據，徒憑「假消費、真刷卡」對
象有八百多人次，其中自不乏自始即無清償刷卡金額予發卡銀行者，上訴人等人竟仍
同意刷卡貸予款項，則上訴人二人於為「假消費、真刷卡」犯罪行為時，應有共同詐
欺取財之不法意圖無疑之論據（見原判決理由記載），而認定上訴人二人有常業詐欺
犯行，原判決不無查證未盡及理由不備之違誤。(三)關於原判決認定乙○○與林再發等
人共同以「假消費、真刷卡」方式貸款予持信用卡刷卡之人而收取重利部分，係依據
林再發於警訊供稱：每刷卡消費一萬元，放款八千七百元（即扣除一千三百元作為利
息），大約一週內可向銀行領回一萬元，以此計算（即出借一萬元，七天收取利息一
千三百元，一個月以四週計算）月息大約五十二分左右等語，認定乙○○與林再發等
人係收取月息五十二分之重利。關於原判決認定乙○○與黃啟禎、甲○○（甲○○係
自八十六年七月初加入）以假消費、真刷卡方式貸款予持信用卡刷卡者而收取重利部
分，倘依原判決所為認定，係每刷卡一萬元預扣利息一千元至一千三百元，則依林再
發上揭於警訊時所供稱之利息計算方式（即出借一萬元，七天收取利息一千元至一千
三百元），渠等收取之重利應為大約月息百分之四十至百分之五十二，原判決事實誤
載為渠等收取之重利為百分之三十，已有未合。又甲○○曾經於原審提出中華日報之
廣告剪報為證，指稱：實際上伊與乙○○等人貸款予信用卡借貸客戶，係按「信用卡
九折」、「信用卡百分之九十二」之數額交付款項予客戶，亦即每一萬元僅收取一千
元或八百元利息等語（見附於原審上更(一)字卷第一一０頁至第一一一頁之調查證據聲
請狀記載及同卷第一一四頁至第一六一頁之剪報影本），究竟甲○○上開供述是否實
在，原審未詳予查明審酌，明取捨判斷之心證理由，遽認定乙○○與甲○○等人共
同向貸款人收取之重利為每萬元預扣利息一千元至一千三百元等情，亦不無可議。以
上或為上訴人二人上訴意旨所指摘或為本院得依職權調查之事項，應認原判決仍有撤
銷發回更審之原因。原判決對上訴人二人不另為無罪諭知部分，基於審判不可分之原
則，應併予發回。
據上論結，應依刑事訴訟法第三百九十七條、第四百零一條，判決如主文。
中　　　華　　　民　　　國　　九十三　　年　　　九　　　月　　二十三　　日
                              最高法院刑事第十二庭
                                  審判長法官  陳　正　庸
                                        法官  賴　忠　星
                                        法官  張　清　埤
                                        法官  林　開　任
                                        法官  呂　永　福
      右正本證明與原本無異
                                              書  記  官
中　　　華　　　民　　　國　　九十三　　年　　　十　　　月　　　一　　　日
                                                                        Ｑ
